臺灣高等法院民事判決
111年度上易字第526號
上  訴  人  黃月娥  
訴訟代理人  張嘉玲律師
被 上訴 人  陳淑娟  
上列當事人間請求返還墊款事件，上訴人對於中華民國111年3月
16日臺灣新北地方法院第一審判決（109年度訴字第3514號）提
起上訴，被上訴人為訴之追加，本院於111年9月28日言詞辯論終
結，判決如下：
    主      文
原判決關於命上訴人給付部分，及該部分假執行之宣告，暨該部
分訴訟費用之裁判均廢棄。
上開廢棄部分，被上訴人在第一審之訴及假執行之聲請均駁回。
追加之訴駁回。
第一審訴訟費用關於廢棄部分、第二審（含追加之訴）訴訟費用
，均由被上訴人負擔。
    事實及理由
一、按第二審訴之變更或追加，非經他造同意不得為之，但請求
    之基礎事實同一者，不在此限，民事訴訟法第446條第1項、
    第255條第1項第2款規定甚明。被上訴人於原審依民法第749
    條、第179條規定請求上訴人給付其代為清償之貸款共計新
    臺幣（下同）127萬6,217元本息，嗣於本院第二審程序追加
    本於兩造間擔任連帶保證人之約定為請求（本院卷第326頁
    ），核屬訴之追加，與起訴部分均為兩造間關於清償上開貸
    款所生糾紛，基礎事實同一，與上開規定相符，應予准許。
二、被上訴人主張：上訴人於民國90年1月18日以其所有之門牌
    號碼新北市○○區○○路0段000巷00○0號（即該巷11號4樓）房
    屋（下稱系爭房屋）及坐落土地（與系爭房屋合稱系爭房地
    ）設定抵押權，向板信商業銀行（下稱板信商銀）申請短期
    貸款新臺幣（下同）150萬元（下稱系爭貸款），嗣於93年1
    月20日改為長期貸款契約，伊為上訴人之女，依其要求擔任
    該契約連帶保證人。伊自94年9月2日起至108年12月19日止
    以轉帳或現金存入附表一、二所示款項至上訴人板信商銀帳
    號0000-0-00000000-0號帳戶（下稱系爭帳戶)，再自該帳戶
    扣款清償借貸本息共計127萬6,217元，擇一依民法第749條
    、第179條規定，求為命上訴人給付127萬6,217元本息之判
    決（原審為被上訴人部分勝訴之判決，即命上訴人給付127
    萬6,217元，及其中89萬2,760元自109年11月2日起，其餘部
    分自110年3月3日起，均至清償日止，按週年利率5%計算之
    利息，並駁回被上訴人其餘關於利息之請求。上訴人就其敗
    訴部分聲明不服，提起上訴，未繫屬本院者，不予贅述）。
    於本院第二審程序追加依兩造間擔任連帶保證人之約定而請
    求。答辯聲明：上訴駁回。
三、上訴人則以：伊長期旅居日本，兩造協議由被上訴人給付系
    爭貸款本息作為其使用系爭房屋之對價，被上訴人以現金存
    入系爭帳戶之款項為伊自日本匯款予被上訴人之款項；被上
    訴人無從請求返還附表一、二所示款項，且其非以連帶保證
    人名義對板信商銀為清償，與民法第749條規定不合。縱認
    被上訴人得請求返還，惟被上訴人應自行負擔轉帳手續費共
    1,658元，且系爭貸款自91年1月間起之違約金及逾期利息均
    因被上訴人遲延繳納貸款而生，不應由伊負擔。又臺灣新北
    地方法院（下稱新北地院）業以107年度訴字第3331號（下
    稱前案）判決命被上訴人騰空返還系爭房屋予伊，其自107
    年7月1日起至109年5月31日止無法律上原因使用該屋，獲有
    相當於租金之不當得利每月2萬8,000元，伊得以對被上訴人
    之不當得利債權共計64萬4,000元為抵銷等語，資為抗辯。
    上訴聲明：㈠原判決關於命上訴人給付部分廢棄；㈡上開廢棄
    部分，被上訴人在第一審之訴及假執行之聲請均駁回；㈢追
    加之訴駁回。
四、本院之判斷：
　㈠查，被上訴人及證人陳國禎、陳國俊、陳玟蓉皆為上訴人子
    女，上訴人前於86年11月間以其所有之系爭房地向板信銀行
    申辦系爭貸款，原以陳國禎為連帶保證人，嗣於93年1月20
    日變更借貸契約之連帶保證人為被上訴人；被上訴人於附表
    一及附表二備註欄記載「陳淑娟」部分所示日期依序轉帳或
    存入各編號所示款項至系爭帳戶等情，有個人不動產借款契
    約書、帳戶交易明細、建物所有權狀、戶口名簿、板信商銀
    板橋分行110年5月14日板信板橋字第1101100136號函及所附
    交易明細、授信申請書、授信戶個人資料表在卷可稽（新北
    地院109年度板司調字第3108號卷第19至74頁、原審卷第33
    至41、63、101、157至173頁、本院卷第107至111頁），且
    為兩造所不爭（本院卷第141頁），堪信真實。觀諸上情，
    被上訴人轉帳或存入款項於上訴人之帳戶，乃增加上訴人財
    產之行為，嗣板信商銀逕行自上訴人帳戶扣抵款項，並非被
    上訴人以保證人地位向板信商銀清償上訴人債務（最高法院
    103年度台上字第166號判決意旨參照），被上訴人依民法第
    749條規定請求上訴人返還附表一、二所示款項，自屬無據
    。
　㈡次查，被上訴人自承其自92或93年間起居住系爭房屋（本院
    卷第295頁）；佐以證人陳國俊證述：上訴人考量被上訴人
    在臺北市租屋而居，負擔較重，要被上訴人回新北市板橋區
    居住系爭房屋，惟須繳納貸款每月1萬元等語（本院卷第328
    頁），核與證人陳玟蓉所述：上訴人請被上訴人回來住系爭
    房屋，請被上訴人繳貸款等語相符（原審卷第198至199頁）
    ，足見兩造確約定上訴人提供系爭房屋予被上訴人居住，被
    上訴人則負有繳納系爭貸款本息之義務。至證人陳國禎證稱
    ：兩造約定被上訴人按其在臺北市租屋之價錢搬回系爭房屋
    住，但未付錢，其不清楚被上訴人為何繳納系爭貸款本息等
    語（原審卷第201至202頁），考量其未詳知兩造約定內容，
    惟關於被上訴人居住系爭房屋須給付對價乙節，與陳國俊、
    陳玟蓉所述尚屬相符，此部分應堪採信。另觀附表一、二所
    示各次轉入或存入系爭帳戶之款項多為1萬元左右，綜合上
    情，上訴人主張被上訴人以每月給付貸款本息1萬元為居住
    系爭房屋之對價，應屬非虛，兩造間並無被上訴人得請求返
    還貸款本息之約定，被上訴人主張其得依兩造間約定請求返
    還附表一、二所示款項，亦無理由。
　㈢再查，上訴人於前案訴訟以起訴狀表示終止兩造間提供房屋
    及繳付貸款本息之約定（見原審卷第69至71頁），並請求被
    上訴人遷讓返還系爭房屋，經法院判決勝訴確定等情，有該
    判決可憑（原審卷第73至74頁），且經調取前案卷宗核閱無
    誤，堪認兩造間繳付貸款居住系爭房屋之約定已於該案起訴
    狀繕本送達被上訴人之日即107年11月23日（見新北地院107
    年度板司調字第533號卷第14頁送達證書）終止。至上訴人
    主張其於提起前案訴訟前已以存證信函（見原審卷第65至67
    頁）終止兩造間契約關係云云，惟被上訴人否認曾收受該信
    函，上訴人復未能提出該信函送達被上訴人之證明，此部分
    主張無從憑採。從而，兩造間使用系爭房屋之約定，其存續
    期間自92、93年間起至107年11月23日止，上訴人於該段期
    間本於兩造間之約定，以系爭帳戶受領被上訴人給付之款項
    ，並提供系爭房屋予被上訴人使用，非無法律上原因，被上
    訴人不得請求返還該期間內其繳付之貸款本息即附表一編號
    1至94及附表二編號1至38所示款項；至上訴人於兩造間契約
    終止後以系爭帳戶受領被上訴人給付附表一編號95至104、
    附表二編號39所示款項合計12萬元（見原審卷第40至41頁，
    轉帳部分扣除各次手續費均15元），即為無法律上原因受有
    利益，被上訴人得依民法第179條規定請求返還。
　㈣上訴人執前案確定判決向新北地院聲請強制執行，該院於109
    年5月21日解除被上訴人對系爭房屋之占有，點交予上訴人
    ，有執行命令可參（原審卷第75至76頁），並經調取新北地
    院108年度司執字第58503號執行案卷核閱無訛，被上訴人於
    兩造間上開契約終止後，仍繼續占有使用系爭房屋至109年5
    月21日，受有相當於租金之不當得利，其相當於租金之數額
    ，應依兩造間約定每月償還貸款本息之數額1萬元計算，合
    計17萬9,333元【計算式：10,000×(17+28/30)=179,333，元
    以下四捨五入】；系爭房屋為公寓（見原審卷第77頁建物登
    記謄本），上訴人以系爭房屋鄰近地點之華廈或大樓租金實
    價登錄資料（原審卷第83頁、本院卷第377頁），主張該屋
    每月租金為2萬8,000元，自無足採；又新北地院於109年5月
    21日執行點交系爭房屋時，屋內仍有被上訴人之物品，有新
    北地院108年度司執字第58503號強制執行事件109年5月21日
    執行筆錄可證，被上訴人主張其於105年間已搬離系爭房屋
    云云，亦無可採。
　㈤綜上，被上訴人得請求上訴人返還不當得利12萬元本息，經
    上訴人以其對被上訴人之不當得利債權17萬9,333元為抵銷
    後，被上訴人已無餘額得請求。
五、綜上所述，被上訴人民法第749條、第179條規定，請求上訴
    人給付127萬6,217元本息，為無理由，應予駁回。從而原審
    為上訴人敗訴之判決，並為假執行之宣告，自有未洽，上訴
    意旨指摘原判決不當，求予廢棄改判，為有理由，爰由本院
    廢棄改判如主文第2項所示。被上訴人於本院第二審程序追
    加為依兩造間之約定請求上訴人給付同一金額，亦無理由，
    應併予駁回。
六、本件事證已臻明確，兩造其餘攻擊防禦方法及所用之證據，
    經本院斟酌後，認均不足影響本判決結果，爰不逐一論列，
    併此敘明。
七、據上論結，本件上訴為有理由，追加之訴為無理由，依民事
    訴訟法第450條、第78條，判決如主文。
中　　華　　民　　國　　111 　年　　10　　月　　19　　日
                  民事第二十三庭
                      審判長法  官  張松鈞
                            法  官  李昆曄
                            法  官  楊舒嵐
正本係照原本作成。
不得上訴。
中　　華　　民　　國　　111 　年　　10　　月　　20　　日
　　　　　　　　　　　　　
　　　　　　　　　　　　　  書記官  常淑慧